臺灣臺北地方法院民事裁定　　　　　 99年度消債更字第223號
聲　請　人　許致榕
（即債務人）
上列當事人聲請消費者債務清理更生事件，本院裁定如下：
    主  文
聲請駁回。
聲請費用由聲請人負擔。
    理  由
一、按債務人不能清償債務或有不能清償之虞者，得依本條例所
    定更生或清算程序，清理其債務，消費者債務清理條例第三
    條定有明文。是以更生或清算制度之立法目的，係為使不幸
    陷入經濟困境之債務人得以清理債務、重建生活，並在清理
    過程中保有符合人性尊嚴之最低基本生活，但非維持債務人
    過去慣常之寬逸生活，故債務人主張協商不成立而聲請更生
    或清算時，應就債權人或債務人所提清償方案，於維持債務
    人及其受扶養者基本生活之情況下，評估債務人是否確有不
    能清償債務或有不能清償之虞。
二、聲請意旨略以：伊曾檢具債權人清冊等資料向最大債權機構
    安泰銀行請求前置協商債務清償方案，雖安泰商業銀行提供
    148期，利率2.9％，每期還款新臺幣（下同）11,688元之還
    款條件，然伊在民間債權人良京實業股份有限公司堅持繼續
    扣薪1／3，強制執行伊之薪資債權，已使伊無法負荷，且於
    協商期間，富邦資產管理公司亦與伊聯繫，主張其經受讓美
    國運通國際股份有限公司對伊之155,212元債權，更使伊無
    力承擔，是安泰商業銀行所提出條件顯逾伊能力所能負擔，
    故協商不成立，且伊無擔保或無優先權之債務總額未逾1,20
    0萬元，復未經法院裁定開始清算程序或宣告破產，為此聲
    請更生云云。
三、本件聲請人曾向最大債權金融機構安泰商業銀行請求協商債
    務清償方案，安泰商業銀行提供148期、利率2.9％、月付11
    ,688元之還款方案，惟因聲請人無法負擔任何還款條件致協
    商不成立，業據聲請人提出安泰商業銀行民國99年12月7日
    前置協商不成立通知書在卷可稽，固堪信為真實。聲請人主
    張其平均每月薪資46,362元，扣除奉養父母生活費5,000元
    、贍養費1萬元、家用開支及生活開支18,600元及小兒子學
    費及生活開支8,600元後，無法負擔安泰銀行所提之協商條
    件云云，固據提出薪資97、98年度綜合所得稅各類所得資料
    清單、臺北市政府警察局文山第二分局99年度1至12月員工
    薪資單、受扶養人許明朝、許吳水玉97、98年度綜合所得稅
    各類所得資料清單、財產歸屬資料清單、房屋租賃契約、離
    婚協議書、補習班收據等件為憑。惟查：
（一）聲請人於97、98年度之薪資所得分別為778,395元、793,1
      91元，其平均薪資收入應為65,483元【計算式：（778,39
      5＋793,191）÷24個月＝65,482.75，四捨五入後為65,4
      83元】，已據聲請人提出上開97、98年綜合所得稅各類所
      得資料清單等件附卷為憑，復衡以聲請人於民事陳報狀中
      自陳於94年10月起迄今，每月遭強制扣薪1／3，而參酌聲
      請人所提出之薪資單，自99年6月起至12月，每月遭強制
      扣薪19,393元（見本院卷第38頁至第49頁之薪津單），是
      聲請人現每月收入所得平均實約為46,090元。
（二）又按消債條例更生、清算制度之立法目的，既係為使不幸
      陷入經濟困境之債務人得以清理債務、重建生活，並在清
      理過程中保有符合人性尊嚴之最低基本生活，但非維持債
      務人過去之慣常生活，是於評估債務人是否有不能清償債
      務或有不能清償之虞時，即不得由債務人任意主張其基本
      生活費用之數額，而是債務人在其生活受相當程度之限制
      情況下，於維持基本生活之能力範圍內盡力清償債務，否
      則將造成揮霍無度致難以履行者，反而更容易進入更生程
      序之不合理現象。是以，經細究聲請人前揭每月生活費用
      之支出明細項目，其中關於聲請人家用開支與個人開支18
      ,600元，明顯超過一般人每月最低生活費標準，殊非合理
      ；復依聲請人自陳其積欠之債務總金額高達2,940,976元
      ，本應較一般人更盡力節省開支，撙節開銷以利還款，故
      本院爰參酌行政院主計處公告之99年度最低生活費用（乃
      以每年家庭收支調查，計算出平均每人每月消費支出之60
      ％作為最低生活費），臺北市平均每人每月最低生活費為
      14,614元，且查前開平均每戶家庭消費支出之核算基準，
      業已包括食衣、房地租、保健醫療、交通通訊、娛樂教育
      、雜項等細項支出在內。據此，本件聲請人前開主張每月
      必要支出之項目，除父母親扶養費部分外，均涵攝於前揭
      每月最低生活費之範疇，不得另行主張扣除，則聲請人之
      每月必要生活支出應計為14,614元，若有超逾上開數額部
      分，即非屬必要支出，且有浪費之嫌。
（三）至於，抗告人稱每月另有支出奉養父母之生活費用5,000
      元等情。惟依民法第1117條之規定，受扶養權利者，以不
      能維持生活而無謀生能力者為限；前項無謀生能力之限制
      ，於直系血親尊親屬，不適用之。本院經觀之聲請人父親
      許明朝在97、98年度之所得及財產歸屬資料清單所載（見
      原審卷第118至121頁），除其名下有多筆相當數額之不動
      產外，尚有利息所得；又依聲請人之母親許吳水玉97、98
      年度所得及財產歸屬資料清單所載，其名下亦有多筆投資
      、利息所得、更有數筆田賦及車輛乙部，均已足堪認渠等
      並非不能維持生活而須受聲請人扶養之情事。且依聲請人
      所陳稱，聲請人尚有已成年之弟、妹均已各自成家，惟未
      與聲請人父母同住云云，然扶養費應由法定扶養義務人共
      同分擔，聲請人並未舉證以證明其弟、妹有何免除扶養義
      務之事由，則聲請人本身既已負擔龐大債務，即無獨自承
      擔扶養費之理且在聲請人經濟困窘之情形下，該費用負擔
      是否公平，非無審酌之必要。蓋聲請人本應在優先清償自
      身債務之前提下，與其他扶養義務人，進一步協調該費用
      公平負擔之可能性，而非將父母每月5,000元列為必要生
      活費用。若非如此，無疑聲請人將扶養父母之責任，轉嫁
      由多數債權人負擔，對之有所不公，故將此列為必要支出
      ，應非合宜。故聲請人父母親並無不能維持生活須受扶養
      之情，聲請人既主張其已無財產而陷於不能清償債務，實
      無由復強加扶養費用支出，而造成聲請人不足清償債務之
      岐異現象。
（四）是以，更生、清算之聲請，既係責任財產制度下最後之手
      段，須以債務人實質上已不能清償者為限，乃消費者債務
      清理條例第3條所明定。而承前所述，聲請人平均每月實
      際收入於扣除遭強制執行後約為46,090元，並於扣除其每
      月必要生活費用14,614元及其應負擔之子女教養費8,600
      元、贍養費1萬元後，仍應有餘12,876元之數額，尚非無
      能力就安泰商業銀行所提還款方案月繳11,688元為成立前
      置協商，自無不能清償債務之情事。故抗告人主張其未能
      接受最大債權銀行建議之還款方案，並無可採。
四、綜上所述，聲請人並無不能清償債務或有不能清償之虞之情
    事，其更生之聲請即不符合消費者債務清理條例第3條所定
    要件，揆諸首揭說明，其聲請應予駁回，爰裁定如主文。
中    華    民    國   100    年    1     月    17    日
              民事第七庭    法  官  黃柄縉
上為正本係照原本作成
如不服本裁定，應於裁定送達後10日內，以書狀向本院提出抗告
，並繳納抗告費新臺幣1,000元
中    華    民    國   100    年    1     月    17    日
                            書記官  洪仕萱